臺灣高等法院民事判決　　　　　　　　95年度保險上字第42號
上　訴　人　乙○○
訴訟代理人　甲○○
被 上訴 人　國泰人壽保險股份有限公司
法定代理人　丙○○
訴訟代理人　賴盛星律師
複 代理 人　何淑媛律師
　　　　　　劉淑琴律師
上列當事人間請求給付保險金事件，上訴人對於中華民國95年6
月13日台灣台北地方法院94年度保險字第144號第一審判決提起
上訴，本院於96年4月17日言詞辯論終結，判決如下：
    主  文
上訴駁回。
第二審訴訟費用由上訴人負擔。
    事實及理由
一、上訴人聲明：（一）原判決廢棄。（二）被上訴人應給付上
    訴人新台幣（下同）200萬元，及自起訴狀繕本送達翌日起
    至清償日止，按年利率5％計算之利息。
    被上訴人聲明：如主文所示。
二、上訴人起訴主張：伊於民國（下同）88年11月間，向被上訴
    人投保「國泰鍾愛終身壽險」（下稱系爭保險契約），並以
    附約加保配偶平安保險，意外身故險金額為200萬元。系爭
    保險契約附約之被保險人即伊之配偶郭春星於保險期間內，
    即94年7月21日上午6時58分許騎乘機車，行經新竹縣芎林鄉
    ○○村○○路459號前，因與不明車輛發生擦撞，致跌倒成
    傷，該不明車輛肇事逃逸。郭春星於同日先後至竹東榮民醫
    院及永錫外科診所就醫，經初步診斷郭春星因上開車禍受有
    左鎖骨遠端骨折及臉部、左手肘破皮傷、左足背裂傷等傷害
    。郭春星雖於同年月22至25日至永錫外科診所持續治療，惟
    於同年月26日呈現昏睡、不適，再送竹東榮民醫院轉診行政
    院衛生署新竹醫院（下稱署立新竹醫院）住院治療，發現郭
    春星尚有血胸情形，終因之引起低血溶性休克，而於同年月
    29日死亡。郭春星係因車禍跌倒造成胸脅部位（包括上消化
    道）之慢性內出血，導致血胸、休克，伊向被上訴人申請理
    賠保險金200萬元，為被上訴人以前述症狀非因車禍所致，
    拒絕理賠等情，爰依系爭保險契約附約之約定，求為命被上
    訴人給付200萬元，及自起訴狀繕本送達翌日起至清償日止
    ，按年利率5％計付利息之判決。
    被上訴人則以：上訴人應就郭春星係遭外來突發事故而致死
    亡，即符合兩造間系爭保險契約附約第3條約定之意外事故
    負舉證責任。依署立新竹醫院所開立之死亡證明書及製作之
    出院病歷摘要，並該醫院對本院所為之函復內容，均可知郭
    春星係因病死亡並非因外來突發事故所致死亡。又據臺大醫
    院鑑定意見，亦認郭春星之死亡與本件車禍有關聯性之可能
    性較低，伊自得拒絕理賠等語，資為抗辯。
三、兩造不爭執之事實：
（一）上訴人於88年11月間，向被上訴人投保系爭保險契約，並
      以其配偶郭春星為被保險人，以系爭保險契約之附約加保
      配偶平安保險，意外身故險金額為200萬元。
      證據：國泰鍾愛終身壽險要保書、保險單（原審卷第1宗9
      -13頁）。
（二）郭春星於保險期間內，即94年7月21日上午6時58分許騎乘
      機車，行經新竹縣芎林鄉○○村○○路459號前，因與不
      明車輛發生擦撞，致跌倒成傷，該不明車輛肇事逃逸。郭
      春星於同日先至竹東榮民醫院就醫，經診斷郭春星受有臉
      部、左手肘及左足部撕裂傷、左鎖骨遠端骨折等傷害。郭
      春星並於同年月21至25日，至永錫外科診所就診，病名為
      左鎖骨遠端骨折、臉部、左手肘破皮傷及左足背裂傷。
      證據：竹東榮民醫院診斷證明書、永錫外科診所診斷證明
      書（原審卷第1宗14、15頁）。
（三）郭春星於94年7月26日至署立新竹醫院住院治療，同年月2
      9日死亡。經署立新竹醫院於同日開立死亡證明書，記載
      郭春星之死亡原因如下：「直接引起死亡之疾病或傷害：
      甲、低血容性休克。先行原因（若有引起上述死因之疾病
      或傷害）：乙、（甲之原因）：血胸。丙、（乙之原因）
      ：上消化道出血」。同醫院並於同日出具診斷證明書記載
      ：「外傷致血胸及上消化道出血，併低血容性休克」。
      證據：死亡證明書、診斷證明書（原審卷第1宗16、19頁
      ）。
四、上訴人主張伊之配偶郭春星係因車禍之意外事故導致血胸死
    亡，依兩造間系爭保險契約之附約，請求被上訴人給付保險
    金200萬元，有無理由，詳述如下：
（一）上訴人主張郭春星係因車禍之意外事故導致血胸死亡，為
      被上訴人所否認，並抗辯郭春星係因肝硬化致上消化道出
      血死亡等語。經查郭春星之死亡原因經原審囑託國立臺灣
      大學醫院附設醫院（下稱臺大醫院）鑑定結果，認：「郭
      春星死亡之主要原因應該是低血容性休克，而引起低血容
      性休克的主要原因，應為上消化道急性出血」；並分析如
      下：「(1)病患（即郭春星）自94-7-26至署新（即署立新
      竹醫院）住院後，生命徵兆尚屬穩定，在一般病房接受治
      療。94-7-27出現吐血的情形，該院給予病患輸血及其他
      相關治療，但94-7-28傍晚，病患因再度大量吐血，緊急
      被轉到加護病房治療。依該院病歷所載，引起大量吐血之
      原因疑似為上消化道急性出血，而引起上消化道大量出血
      的原因，懷疑為慢性肝硬化導致凝血功能欠佳所致。(2)檢
      視病患之血液及生化檢查資料，…證實其確有上消化道急
      性出血之事實。(3)病患本身為一慢性肝硬化之病人，此類
      病患有時會因凝血功能異常或血小板過低而使體內凝血功
      能受損，一旦身體內有出血的現象，將不易止血。檢視署
      新的病歷，病患在93-8-1曾因上消化道出血引起吐血及解
      黑便的情形至署新住院治療，住院時的抽血檢查，其血小
      板僅有2萬7仟/μ1，遠低於正常值。94-1-21因肝性昏迷
      而再次住院，抽血結果顯示血小板數僅為6萬八仟/μ1，
      也低於正常值，且凝血功能有異常的情形。依上述所載，
      足可佐證病患郭春星可能因肝硬化而導致其血小板數目不
      足，且凝血功能也不佳，因此一旦體內有出血情形，病患
      會因為血小板數目不足與凝血功能受損而出現出血不止的
      現象，導致病情惡化，甚至死亡。」
（二）又關於郭春星之死亡與94年7月21日上午6時58分之車禍有
      無關聯性一節，亦經臺大醫院鑑定分析如下：「(1)依據衛
      署新竹醫院之病歷記載，郭先生於94-7-26至該院急診求
      治，並因右側血胸住院治療。於94-7-28下午因吐血腹痛
      及解黑便轉至加護病房治療，因上消化道持續出血終至低
      血溶性休克而死亡。依據衛署新竹醫院之病歷記載，右側
      血胸為病患94-7-26至急診求治時發現，經置放胸管引流
      後，約有1350cc至1550cc的血水。該引流液也曾送至檢驗
      室檢驗，證實其確含紅血球的成份，所以『右側胸腔有血
      水』的事實的確存在。此次血胸經由胸管引流治療二日後
      ，即將胸管拔除；依此推測，署新醫師應該判斷此胸管引
      流量已減少，不再對病患之病情造成威脅，才會在94-7-2
      8 將胸管拔除；直至病患臨終前，病歷上都未再記載『右
      側胸腔再度出血』之情事，也未再放置胸管至右側胸腔引
      流血水。依此可見，『右側血胸』應不是導致病患在94-7
      -29死亡之直接死因。(2)『94-7-26右側胸腔的血水』是否
      與『94-7-21上午6時58分之車禍』有直接相關？（a）檢
      視病患郭春星在94-7-21上午車禍後至竹東榮民醫院求治
      之X光片報告，除左側鎖骨骨折外，右側胸腔肋骨並無骨
      折之情形。94-7-28在署新之X光片報告，亦未提及任何右
      側胸腔肋骨有異常之現象。依此推論，94-7-21上午之車
      禍確實造成病患郭春星之左側鎖骨骨折，但可能並未傷及
      其右側胸廓。在一般的胸腔外傷中，若肋骨無明顯骨折，
      且病患的肺臟及橫隔膜皆無撕裂傷，則因此胸腔外傷而導
      致胸腔內大量出血以致病患死亡的機會極低。（b ）『病
      患郭春星在94-7-26因右側血胸而住院』，此右側胸腔的
      血水從何處而來？依病歷的記載，署新醫師推測此右側胸
      腔的血水應由腹腔經橫隔膜滲透上來，此乃合理的推論；
      因為有『肝硬化病變』之病患，腹腔容易堆積大量之腹水
      ，此腹水因呼吸作用所造成之負壓吸引而由橫膈膜滲透至
      胸腔，繼而引起胸腔積水的情形並不罕見；此種『因腹腔
      累積過多之腹水而滲透至胸腔，繼而引起胸腔積水』的現
      象，在醫學上為一廣泛被接受的理論。此外，94-7-27之
      腹部超音波也提到病患的腹腔有大量的腹水，間接佐證了
      上述的推論。由上述諸點推論，『病患郭春星之死亡』與
      『94 -7-21上午6時58分之車禍』有關聯性之可能性較低
      。」有臺大醫院鑑定意見書可參（原審卷第2宗31-32頁）
      。
（三）再查臺大醫院所為上開鑑定意見，經本院函詢署立新竹醫
      院，該院開立之死亡證明書記載郭春星死亡之先行原因「
      血胸」，是否係因「外傷」所致及「外傷致血胸」與郭春
      星之死亡，有無相當因果關係；經署立新竹醫院96年1月2
      5日新醫歷字第0960000246號函復：「本院醫師說明如下
      ：（一）病人有血胸是事實（肝硬化病人胸腔積水常見，
      但應該是清澈的），經急診放置胸管治療，但血胸成因難
      以論斷，因肝硬化病人血小板低下（在急診只有113000，
      低於正常值140000以上），凝血異常（19.2秒，遠大於12
      .5 秒），有出血傾向，但同意台大的說法，血胸非主要
      死因。（二）病人死亡原因應是大量消化道出血，只是太
      大量的出血以致無法判斷出血原因，究竟是靜脈曲張？消
      化性潰瘍？還是肝硬化引起的出血傾向，或其他的少見原
      因。」明確（本院卷28頁）。上訴人聲請通知署立新竹醫
      院劉南生醫師到場作證，即無必要。依前述臺大醫院鑑定
      意見書及署立新竹醫院函復內容觀之，足見並無法證明郭
      春星之死亡原因係因車禍意外事故導致之傷害所致。
（四）按依兩造間所訂系爭保險契約附約第2條第5項約定，該附
      約所稱「傷害」，「係指被保險人於本附約有效的保險期
      間內，因遭受意外傷害事故（指非由疾病引起之外來突發
      事故），致其身體蒙受傷害」（原審卷第1宗46頁）。上
      訴人並無法證明郭春星之死亡原因係因車禍意外事故導致
      之傷害所致，其依系爭保險契約之附約請求被上訴人給付
      保險金，應屬無據。
五、綜上所述，上訴人依系爭保險契約之附約，請求被上訴人給
    付保險金200萬元，及自起訴狀繕本送達翌日起至清償日止
    ，按年利率5％計算之利息，為無理由，不應准許。原審所
    為上訴人敗訴判決，並無不合；上訴論旨指摘原判決不當，
    求予廢棄改判，為無理由。
六、兩造其餘之攻擊或防禦方法及未經援用之證據，經本院斟酌
    後，認為均不足以影響本判決之結果，無逐一詳予論駁之必
    要。併此敘明。
七、據上論結，本件上訴為無理由，依民事訴訟法第449條第1項
    、第78條，判決如主文。
中　　華　　民　　國　　96　　年　　5 　　月　　1 　　日
　　　　　　　　　民事第八庭
                    　審判長法　官  吳景源
　　　　　　　　　　        法　官  滕允潔
　　　　　　　　　　        法　官  鄭威莉
正本係照原本作成。
如不服本判決，應於收受送達後20日內向本院提出上訴書狀，其
未表明上訴理由者，應於提出上訴後20日內向本院補提理由書狀
（均須按他造當事人之人數附繕本）上訴時應提出委任律師或具
有律師資格之人之委任狀；委任有律師資格者，另應附具律師資
格證書及釋明委任人與受任人有民事訴訟法第466條之1第1項但
書或第2項（詳附註）所定關係之釋明文書影本。
中　　華　　民　　國　　96　　年　　5 　　月　　2 　　日
　　　　　　　　　　　　　　書記官  李垂福
附註：
民事訴訟法第466條之1（第1項、第2項）：
對於第二審判決上訴，上訴人應委任律師為訴訟代理人。但上訴
人或其他法定代理人具有律師資格者，不在此限。
上訴人之配偶、三親等內之血親、二親等內之姻親，或上訴人為
法人、中央或地方機關時，其所屬專任人員具有律師資格並經法
院認為適當者，亦得為第三審訴訟代理人。
